【裁判字號】    92,聲,1123
【裁判日期】    920619
【裁判案由】    聲明異議
【裁判全文】
臺灣臺北地方法院民事裁定                        九十二年度聲字第一一二三號
    聲明異議人
    即提存人    冠德建設股份有限公司
    兼  右
    法定代理人  甲○○
右聲明異議人對於本院提存所九十二年四月二日（九二）取勇字第一二九三號函所為
不准取回本院九十一年度存字第二六四八四號擔保提存事件提存物之處分，聲明異議
，本院裁定如左：
    主      文
異議駁回。
異議程序費用由異議人負擔。
    理      由
一、本件異議意旨略以：聲明異議人前曾依本院九十年度裁全字第三五六三號裁定，
    提供擔保金新臺幣四千萬元免為假扣押，並以本院提存所九十年存字第二四三四
    號擔保提存事件提存在案，嗣經聲請變換提存物，經本院裁定准許，再以九十一
    年度存字第二六四八號擔保提存事件為擔保金之提存。本件提存係為免為假扣押
    而供擔保，而本件提存之受擔保利益人江陳麗煌與聲明異議人間之本案訴訟，業
    經本院九十年度自字第四九二號及台灣高等法院九十一年上易字第二三七二號刑
    事判決分別判決聲明異議人無罪確定，江陳麗煌所提起之刑事附帶民事請求，亦
    經本院及台灣高等法院分別駁回其請求在案可稽，聲明異議人爰依法請求領回本
    件提存物，並經提存所查核後於九十二年四月一日開立收據准予聲明異議人領回
    ，詎料提存竟於次日電洽聲明異議人並告知改變處分而為不准取回之決定，並於
    九十二年四月三日函知聲明異議人因與提存法第十六條第一項第三款規定不符不
    能准許，為此聲明異議等語。
二、按擔保提存之提存人於提存後，假扣押、假處分所保全之請求，其本案訴訟已獲
    全部勝訴判決確定者，得聲請該管法院提存所返還提存物，無庸法院裁定，此觀
    提存法第十六條第一項第三款、同法施行細則第十六條規定自明。又債務人可供
    法院所定之擔保或將請求之標的物提存，聲請撤銷假扣押裁定，固為民事訴訟法
    第五百三十條第二項所明定，惟此項擔保金，依同法第一百零六條準用第一百零
    四條之規定，須具備：（一）應供擔保之原因消滅。或（二）訴訟終結後供擔保
    人證明已定二十日以上之期間催告受擔保利益人行使權利而未行使之要件，法院
    始得依供擔保人之聲請，以裁定命返還之；而所謂供擔保之原因消滅，在撤銷假
    扣押提供擔保之情形，係指債權人無損害發生或債務人本案勝訴確定或債務人已
    賠償債權人所生之損害者而言。此有最高法院九十一年度台抗字第一八九號裁定
    以及八十八年度台抗字第四０八號裁定可資參照。綜合以上法律見解可知，債務
    人依法院裁定提供擔保免為假扣押或撤銷假扣押，嗣債務人於本案取得勝訴判決
    ，屬於民事訴訟法第一百零六條及第一百零四條第一項第一款應供擔保原因消滅
    規定情形，債務人應於取得法院准為返還擔保物之裁定後，再依提存法第十六條
    第一項第一款規定向提存所聲請返還擔保物，而不得依前揭提存法第十六條第一
    項第三款之規定，不經法院裁定直接聲請提存所返還擔保物。
三、經查，本件聲明異議人主張相對人江陳麗煌對聲明議異人甲○○所提起之刑事詐
    欺自訴案件，經本院九十年度自字第四九二號及台灣高等法院九十一年上易字第
    二三七二號判決無罪確定，對聲明異議人冠德建設股份有限公司及甲○○所附帶
    提起之民事損害賠償事件，亦經本院九十年度重附民字第八十八號及台灣高等法
    院九十一年重附民上字第四十三號判決駁回確定等情，雖經本院調閱前開案卷核
    閱屬實。惟前述事實，非債權人獲本案勝訴確定判決請求返還為假扣押所提供之
    擔保物，而係債務人勝訴請求返還撤銷假扣押所提供之擔保物，與提存法第十六
    條第一項第三款規定之情形有間，自不得直接聲請提存所返還擔保物，故提存所
    為不准聲明異議人取回九十一年度存字第二六四八號擔保提存事件提存物之處分
    ，並無錯誤，本件聲明異議，為無理由，應予駁回。至於，此種債務人勝訴之形
    式判決是否得依民事訴訟法第一百零六條準用第一百零四條第一項第一款之規定
    裁定准予返還擔保物，屬另一法律問題，仍應由該事件繫屬之法院判斷，附此敘
    明。
四、依非訟事件法第八條第二項、民事訴訟法第七十八條，裁定如主文。
中      華      民      國    九十二    年      六      月     十九     日
                                        民事第五庭  法      官    張松鈞
右為正本係照原本作成
如對本裁定抗告須於裁定送達後十日內向本院提出抗告狀
中      華      民      國    九十二    年      六      月     十九     日
                                                    書  記  官    黃媚鵑


司法院資訊處製作；財團法人民間司法改革基金會備份。
